臺灣臺北地方法院民事判決　　　　　　　96年度訴字第1485號
原　　　告　巧適股份有限公司
法定代理人　甲○○
訴訟代理人　陳詩經律師
被　　　告　丙○○
　　　　　　乙○○
訴訟代理人　李旦律師
　　　　　　江俊賢律師
　　　　　　謝伊婷律師
上列當事人間確認股東權不存在事件，本院於中華民國96年5月
10日言詞辯論終結，判決如下：
    主  文
原告之訴駁回。
訴訟費用由原告負擔。
    事實及理由
壹、程序事項：
    按民事訴訟法第247條所謂即受確認判決之法律上利益，係
    指因法律關係之存否不明確，致原告在私法上之地位有受侵
    害之危險，而此項危險得以對於被告之確認判決除去之者而
    言，故確認法律關係成立或不成立之訴，苟具備前開要件，
    即有即受確認判決之法律上利益，縱其所求確認者為他人間
    之法律關係，亦非不得提起。查原告主張被告丙○○於另案
    聲請法院選派會計師為原告公司檢查人，欲檢查原告自民國
    87 年起之公司業務帳目及財產情形，所依據者為公司法第
    245 條第1項之規定，又依公司法第245條第1項之規定，係
    以「繼續一年以上，持有已發行股份總數百分之三以上之股
    東」為要件。惟被告丙○○、乙○○已於民國87、88年間將
    股份轉讓與甲○○，雖然被告丙○○、乙○○仍名列原告公
    司股東名簿，但實際上被告丙○○、乙○○已非原告公司股
    東，當無股東權可資行使，因此被告丙○○依據股東權聲請
    法院選派檢查人，檢查原告公司業務帳目，被告乙○○對原
    告主張其無股東權之事實，加以否認等，均已致原告在私法
    上之地位有受侵害之危險，且此項危險能以對於被告丙○○
    、乙○○之確認股東權不存在之判決除去，原告自有即受確
    認判決之法律上利益。揆諸首開意旨，原告具有確認利益，
    其提起本件確認之訴，應予准許，合先敘明。
貳、實體事項：
一、原告主張：民國86年間，因原告公司長年虧損，被告丙○○
    擔心受拖累，屢次口頭提出無條件退股之要求，幾經協議，
    民國87年間，被告丙○○決定徹底退出原告公司之經營。先
    提出退出當董事監察人，原告法定代理人同意照辦，並完成
    變更董事監察人登記，解除銀行連帶保證責任，又於87年2
    月2日原告法定代理人甲○○與被告丙○○達成口頭協定，
    雙方按86年底之原告、堡陸有限公司資產負債表為計算依據
    ，以甲○○所有堡陸有限公司之出資額，交換被告二人所有
    巧適股份有限公司股份。87年2月28日，被告丙○○在轉帳
    傳票上附親簽「3月1日以後巧適帳Wu不過問，王回來親閱」
    便條，表示退出之意。88年6月間，原告法定代理人從大陸
    返國時，被告丙○○又藉機提起退出原告公司之要求，因原
    告法定代理人已聽過被告丙○○口頭多次提出，遂請被告丙○○用書面文字提出要求。88年6月17日，被告丙○○、乙○○以書面申請退出，並簽名蓋章，原告法定代理人批寫：
    「目前虧損無法以帳面值付予任何退股金俟日後經營見績效
    再處理」等語，看是否仍能挽留被告丙○○續留在原告公司
    擔任股東，但被告丙○○嚴肅堅定地接著再寫下「本人只要
    求退出不附帶條件」等語，甲○○見被告丙○○態度堅決，
    遂決定就用甲○○個人之堡陸有限公司股權與被告二人之巧
    適股份有限公司股份作為交換。故而甲○○與被告業已達成
    轉讓股份之合意。僅因原告並未發行股票，依當時之公司法
    第165條第1項規定，並非需完成所謂「過戶」程式，且因股
    份交換時，原告處於虧損嚴重階段，為節省支出，多年來均
    未辦理股東變更手續，然被告已非原告之股東。詎料被告丙○○以其為原告股東為由，於另案聲請法院選派會計師為原
    告公司檢查人，欲檢查原告自民國87年起之公司業務帳目及
    財產情形，被告乙○○亦否認其已非原告公司股東之事實，
    爰依法起訴請求確認被告對於原告之股東權不存在，以理清
    爭議等語，並聲明：確認被告對於原告之股東權不存在。
二、被告則以：(一)否認被告二人與訴外人甲○○間有「股份轉
    讓」之合意存在。且原告提出之證據資料均非股份讓與契約
    ，亦不足證被告等與甲○○間有任何股份買賣合意存在之證
    據。(二)又依公司第165條第1項所謂：「不得以其轉讓對抗
    公司」，係指未過戶前，不得向公司主張因背書受讓而享受
    開會及分派股息或紅利而言，並不包括股票持有人請求為股
    東名簿記載變更之權利，此觀同法條第2項而自明，最高法
    院60年度台上字第817號判例意旨可供參照。倘真有股份轉
    讓之事實，為何已過八、九年之久，訴外人甲○○均未辦理
    公司股東名簿之「過戶」手續？可見並無股份轉讓之事。(
    三)「股份轉讓」與「行使股東權利」分屬二事，在未過戶
    前，訴外人甲○○仍不得向原告主張因股份受讓而享受股東
    權利，股東權利仍屬於被告丙○○、乙○○所享有。既然訴
    外人甲○○對原告公司不得主張因股份受讓而享受股東權利
    ，而原告則更不可能可越俎代庖地代替訴外人甲○○提起訴
    訟任意否認被告等對原告公司之股東權等語，資為抗辯。並
    聲明：原告之訴駁回。
三、查原告在87年6月8日，與90年7月30日兩次股東臨時會議記
    錄均記載：「出席股東計九人，股數計壹仟股」表示原告全
    體股東9人均出席，而原告股東名簿上始終登載被告丙○○
    、乙○○為原告股東，從未變更等事實，業據被告提出原告
    87 年6月8日、90年7月30日股東臨時會議記錄各1份、原告
    股東名簿1份在卷可稽，復為兩造所不爭執，自堪信為真實
    。惟原告主張被告與甲○○有相互讓與股份之事實，為被告
    所否認，是本件之爭點厥為被告與甲○○有無合意相互讓與
    股份？
四、按當事人主張有利於己之事實者，就其事實有舉證之責任，
    民事訴訟法第277條定有明文。次按民事訴訟如係由原告主
    張權利者，應先由原告負舉證之責，若原告先不能舉證以證
    實自己主張之事實為真實，則被告就其抗辯事實即令不能舉
    證，或其所舉證尚有瑕疵，亦應駁回原告之請求（最高法院
    17年上字第917號判例參照）。又股東權之移轉，雖不以登
    記為其生效要件，但股東名簿為公司認定股東身份之意思表
    示，屬於常態事實，倘原告欲為相異於股東名簿之主張，係
    就認定股東身份之依據主張變態事實，自應由原告負舉證責
    任。查本件原告之股東名簿記載被告為股東，原告欲主張被
    告股東權不存在，自應就被告讓與全部股份予甲○○，失去
    股東權之事實，負舉證責任。
五、原告主張被告與甲○○有相互讓與股份之行為，無非以：甲○○稱其於88年6月17日，因被告丙○○、乙○○以書面申
    請退出，並簽名蓋章，經批寫：「目前虧損無法以帳面值付
    予任何退股金俟日後經營見績效再處理」等語，見被告丙○○復嚴肅堅定地寫下「本人只要求退出不附帶條件」後，始
    告知被告丙○○願以其堡陸有限公司股權與被告二人之巧適
    股份有限公司股份作為交換。因而達成相互讓與股份之合意
    ，從此雙方分家，在業務上都不再互通訊息，財務資料也都
    沒有互相提示過。被告丙○○在未退出原告前，每年必參加
    股東會，此後被告二人也未再過問及參與原告之公司經營與
    股東會。又因讓與股份時，甲○○為節省原告支出費用，多
    年來均未辦理股東變更手續，被告雖然仍登載於股東名簿，
    但被告已非原告之股東等語，為其主要論據。惟被告否認有
    讓與股份予甲○○之事實，並稱該申請書只是被告欲退出原
    告公司之經營之意思表示，並非與甲○○達成股份買賣之合
    意等語。經查：
    (一)依原告之主張，甲○○於88年6月17日，因被告丙○○
        、乙○○以書面申請退出，經其批寫「目前虧損無法以
        帳面值付予任何退股金俟日後經營見績效再處理」等語
        ，見被告丙○○嚴肅堅定地接著再寫下「本人只要求退
        出不附帶條件」後，始告知被告丙○○其願以個人的堡
        陸有限公司股權與被告二人之原告股份作為交換，因而
        達成相互讓與股份之合意等語，固據提出該申請書為證
        ，惟被告否認稱事後並非與甲○○達成股份買賣或交換
        之合意等語。按非對話為要約者，依通常情形可期待承
        諾之達到時期內，相對人不為承諾時，其要約失其拘束
        力，民法第157條定有明文。查原告所提出之申請書係
        被告二人以非對話方式對甲○○為「退出」之要約，而
        甲○○批示「目前虧損無法以帳面值付予任何退股金俟
        日後經營見績效再處理」等語，顯無即時承諾被告要約
        之意思，既然甲○○於依通常情形可期待承諾之達到時
        期內不為承諾，按民法第157條規定，被告二人要約失
        其拘束力，雙方於當時並未達成讓與股份之合意，自堪
        認定。
  （二）至於原告另主張被告丙○○再表示「本人只要求退出不
        附帶條件」，惟該甲○○於該申請書上並無就被告丙○○「本人只要求退出不附帶條件」一語為承諾之文字，
        本院仍無法以該申請書認定被告二人與甲○○間有相互
        讓與股份之合意。況依被告提出之反證即原告不爭執真
        正之原告90年7月30日股東臨時會議記錄，其上尚有記
        錄「出席股東計九人」之相關字句，衡諸常情，果如原
        告所稱甲○○於88年6月間既已受讓被告二人之股份，
        然甲○○身為原告法定代理人，兼具召集股東會及主持
        股東會之權，甲○○於90年7月30日召集股東臨時會時
        ，應無通知被告二人參與股東會之必要。更無容許非股
        東之人即被告參與董事、監察人選舉投票之理。然而該
        股東臨時會議記錄竟已明確記載：「出席股東計九人，
        股數計壹仟股」，並經股東會主席甲○○蓋章證明，此
        有原告90年7月30日股東臨時會議記錄在卷可稽。另參
        諸87年6月8日原告股東臨時會議記錄亦有相同記載：「
        出席股東計九人，股數計壹仟股」，且經股東會主席甲○○蓋章證明，足見被告二人於90年7月30日如同往年
        87 年6月8日一般出席股東會，甚至參與董事、監察人
        之選舉投票，是甲○○稱其與被告二人於88年6月間相
        互讓與股份後，被告不具有股東權，甚至不再參與原告
        股東會乙節，顯與前揭會議記錄相悖，堪認原告主張甲○○於88年6月取得被告所有股份乙節，並不可採。
    (三)另原告聲請證人江安家證明原告與堡陸公司分家經營、
        被告不參與原告業務經營等情，證人劉季鈞證明原告法
        定代理人與被告就公司經營迭有爭執等情，用以證明甲○○與被告間確已有讓與股份之合意存在云云。惟股份
        有限公司股東權，具有經營權與所有權分離行使之性質
        ，故股份有限公司股東縱不具有參與公司經營之權限，
        仍得基於所有權之作用，具有股東身分，而參與公司經
        營之股東，其辭任亦不以讓與其股份為要件。是被告縱
        有退出經營之事實，亦不必然失去股東身份，同理，被
        告縱有辭任董事、監察人之事實，該辭任也不以讓與股
        份為辭任要件，是原告所聲請之上開證人之待證事項，
        均與被告有無讓與股份無涉，本院認為無傳喚之必要。
        至於原告聲明證人王秀蘭證明88年6月間原告法定代理
        人甲○○以其堡陸有限公司之出資額與被告之巧適股份
        有限公司之股份交換之事實，經查被告二人於87年、90
        年參與甲○○所主持股東臨時會之事實，有原告股東臨
        時會議記錄在卷足參，倘被告二人已將全部股份讓與甲○○，失去股東身份，受讓人甲○○即該次之股東會主
        席豈可能同意無股東身份之被告二人出席股東會、甚至
        投票選舉董事、監察人之理，是被告二人於上開期間具
        有股東身份之事實，足堪認定，自無再傳喚證人王秀蘭
        之必要。
六、綜上所述，原告所提出證據均不足證明被告二人與甲○○於
    88年6月間有互相讓與股份，致被告二人失去股東權之事實
    ，是原告主張並不可信，其請求確認被告股東權不存在為無
    理由，應予駁回。
七、本件之事實及法律關係已臻明確，兩造之其餘主張陳述及攻
    擊防禦方法，對判決之結果無影響，爰不一一加以論述，附
    此敘明。
八、訴訟費用負擔依據：民事訴訟法第78條。
中　　華　　民　　國　　96　　年　　5　　　月　　23　　日
                            民事第一庭  法  官 朱漢寶
以上正本係照原本作成
如對本判決上訴，須於判決送達後20日內向本院提出上訴狀
中　　華　　民　　國　　96　　年　　5　　月　　23　　日
                             　　　　　　書記官　黃瓊玉
